【裁判字號】    90,上易,743
【裁判日期】    900919
【裁判案由】    詐欺等
【裁判全文】
臺灣高等法院臺中分院刑事判決                    九十年度上易字第七四三號
    公  訴  人  臺灣台中地方法院檢察署檢察官
    被      告  子○○
    選任辯護人  洪崇欽
右上訴人因被告詐欺等案件，不服臺灣臺中地方法院八十九年度易字第一二五七號中
華民國八十九年十二月二十九日第一審判決（起訴案號：臺灣臺中地方法院檢察署八
十八年度偵字第一七九三二號），提起上訴，本院判決如左：
      主  文
原判決撤銷。
子○○連續意圖為自己不法之所有，以詐術使人將本人之物交付，處拘役伍拾日，如
易科罰金，以參佰元折算壹日。
      事  實
一、子○○係設在台中縣大里市○○路二六二號「子○○診所」之負責人，為從事醫
    療業務之人。其於民國（下同）八十六年間，曾因犯詐欺罪，經台灣台中地方法
    院判處有期徒刑六月，緩刑二年，於八十七年五月二十八日確定。詎仍不知悔改
    。復在八十七年七月七日與中央健康保險局（以下簡稱為中央健保局）簽訂「全
    民健康保險特約醫事服務機構合約」，成為中央健保局之特約醫事服務機構之後
    ，明知其在辦理全民健康保險之醫療業務時，依照約定，保險對象掛號就醫一次
    ，僅能蓋健保卡一格，後再向健保局申請一次醫療費用，如未就診者，則不可蓋
    記健保卡及申報費用，且其明知蓋一格健保卡可做復建同一療程六次之治療，竟
    在病患蔡乙○○因右膝關節炎，於八十八年三月二十二日到「子○○診所」就診
    接受一次診察，並於同日、同月二十三日、同月二十四日接受共計三次復健治療
    ，此後即未到「子○○診所」接受診察及復健治療之情形下，基於行使業務上登
    載不實文書以詐領醫療費用之概括犯意，意圖為自己不法之所有，而分別於同年
    三月間與四月間，在其業務上所製作之蔡乙○○就醫紀錄，記載蔡乙○○尚有於
    同月二十六日、二十八日、二十九日接受復健治療，且於八十八年四月二日亦有
    到「子○○診所」接受診察與復健，另於同年四月三日、四月五日、四月六日、
    四月八日、四月十二日亦有接受復健治療之不實事項，並分別於八十八年四月十
    五日（申報八十八年三月份之醫療費用），及於同年五月十三日（申報八十八年
    四月份之醫療費用），持以向中央健保局為不實之申報，使中央健保局經辦人員
    陷於錯誤，因而依約在三十日內支付上開醫療費用給子○○，子○○因而依序連
    續向中央健保局詐領新台幣（下同）五百七十元（復健費用一次一百九十元，三
    次共為五百七十元）、及一千三百七十元（診察費用一次二百三十元，六次復健
    費用一千一百四十元，共計一千三百七十元），共計詐得一千九百四十元得逞。
    其行使業務登載不實文書之行為，並足生損害於中央健保局審核醫療費用之正確
    性。
二、案經中央健保局函請台灣台中地方法院檢察署檢察官偵查起訴。
      理  由
甲、被告有罪部分
一、訊據被告子○○（以下簡稱為被告）固坦承伊係「子○○診所」之負責人，為從
    事醫療業務之人。亦坦承該診所確係中央健保局之特約醫事服務機構，依照約定
    ，保險對象掛號就醫一次，僅能蓋健保卡一格，後再向健保局申請一次醫療費用
    ，如未就診者，則不可蓋記健保卡及申報費用，且蓋一格健保卡可做復建同一療
    程六次之治療。另被告亦坦承伊在業務上所製作之蔡乙○○就醫紀錄，有記載蔡
    乙○○曾於同月二十六日、二十八日、二十九日接受復健治療，且於八十八年四
    月二日亦有到「子○○診所」接受診察與復健，另於同年四月三日、四月五日、
    四月六日、四月八日、四月十二日亦有接受復健治療等事項，並承認該診所確有
    於八十八年四月十五日，及於同年五月十三日，在向中央健保局申請八十八年三
    月份及同年四月份之醫療費用之時，有分別申報並領得上開醫療費用。惟被告矢
    口否認伊有上開犯罪情事，並辯稱：蔡乙○○於八十八年三、四月間，確有因右
    膝關節炎到伊之診所接受二次診察，並由復健師癸○○對其實施十二次之復健治
    療，伊之診所據實登載蔡乙○○之就醫紀錄，並依約持向中央健保局申領醫療費
    用，並無不合，應不為罪等情。
二、然查：證人蔡乙○○於八十八年六月十六日在台北縣新店市○○街三三巷一六號
    二樓接受中央健保局台北分局人員何翠華、林季萱訪談時，已指證：「（最近一
    年內）本人因有高血壓固定在耕莘醫院作檢查，陳正宗診所拿降壓藥，餘不曾有
    再至其他診所就醫」、「有一次（於三月份左右）至台南玩，路過台中，因腳底
    痛，順路至台中大里市給小叔（癸○○）看，小叔說不須作復健，但需要作檢查
    ，於是本人回台北在耕莘醫院檢查，結果因尿酸過高引起的疼痛，故沒有在任何
    地方作復健治療」、「三月份當日有蓋一格健保卡，只有給小叔癸○○看腳，沒
  有開內服藥，但有幫我作腳底按摩，之後並沒有再到該診所就醫過」等語（見偵
    查卷宗第三二、三三頁）。嗣經檢察官於八十八年九月二十八日訊問時，證人蔡
    乙○○再指證：「有去（子○○診所）二次，今年三月份在那裡復健二次，健保
    卡蓋幾格我不知道」等情。檢察官為資慎重，請證人蔡乙○○確定到「子○○診
    所」復健之次數，證人蔡乙○○亦再證述：「我家住台北，有來的時後才去做，
    我記得去做二次復健，最多不會超過三次」等情明確（見偵查卷宗第二五頁）。
    依據上開證詞，證人蔡乙○○係證稱其於八十八年三月間，至多僅曾至「子○○
    診所」接受一次診察及三次復健，甚為明確。雖證人蔡乙○○於檢察官訊問後，
    曾出具證明書，謂其於八十八年三、四月間，有到「子○○診所」接受二次診察
    及十次以上之復健治療，且於本院訊問時，亦為上開證述，並證稱：「我不是這
    樣講的，他們（指中央健保局台北分局人員何翠華、林季萱）例行訪查，我正好
    要出去，時間很匆忙，叫我簽名，當時我沒看內容，我沒這樣講」等語。惟如非
    證人蔡乙○○於接受中央健保局台北分局人員何翠華、林季萱等人訪談時，確有
    為上開證述，訪談人員如何會得知癸○○為蔡乙○○之小叔，及其因有高血壓固
    定到「耕莘醫院」作檢查，並至「陳正宗診所」拿降壓藥等情？況其嗣後再經檢
    察官複訊問，亦再為相似之證述，且經本院訊以復健內容，證人蔡乙○○僅能證
    述「有作腳底按摩」，核與診療紀錄之記載不符（見偵查卷宗第三四頁），更與
    證人即「子○○診所」之復健師癸○○證稱：「一般我都是做熱敷、電療、按摩
    、推拿」等情（見本院卷宗第一三一頁）有異。堪證蔡乙○○改稱未在中央健保
    局台北分局人員何翠華、林季萱等人訪談時，為上開證詞云云，應與事實不符。
    證人蔡乙○○接受中央健保局台北分局人員何翠華、林季萱訪談之時間係八十八
    年六月十六日，離八十八年三、四月間，僅相距二、三月。嗣其接受檢察官偵訊
    之日期為八十八年九月二十八日，離八十八年三、四月間亦僅半年。如住居台北
    縣新店市之證人蔡乙○○，曾於八十八年三、四月間因右膝關節炎到台中縣大里
    市之「子○○診所」接受二次診察及十二次之復健治療，則其於接受前開訪談及
    偵訊時，印象自必深刻，豈有為前開證述之理。是證人蔡乙○○嗣後翻異之證詞
    ，顯不可信。而證人癸○○於案發當時為「子○○診所」之復健師，有共犯之虞
    ，且其證詞亦與證人蔡乙○○所證有前開不符之處，亦不得以其證詞資為被告未
    為前開犯行之有利證明。被告前開辯解，尚不足採信。復有「全民健康保險特約
    醫事服務機構合約書」、「醫事服務機構基本資料表」、「子○○診所」之蔡乙○○診療紀錄、復健專案處方箋、中央健康保險局特約醫事服務機構門診處方及
    治療明細表（含申報醫療費用日期）等資料附卷可稽，被告行使業務上登載不實
    文書之行為，亦足生中央健保局審核醫療費用之正確性。事證明確，被告之犯行
    堪以認定。
三、查被告係「子○○診所」之負責醫師，為從事醫療業務之人。其明知病患蔡乙○○僅曾因右膝關節炎，於八十八年三月二十二日到「子○○診所」就診接受一次
    診察，並於同日、同月二十三日、同月二十四日接受共計三次復健治療，此後即
    未到「子○○診所」接受診察及復健治療，竟在業務上所製作之蔡乙○○診療紀
    錄為前開不實之登載，並持以行使，而先後於八十八年四月十五日（申報八十八
    年三月份之醫療費用），及於同年五月十三日（申報八十八年四月份之醫療費用
    ），持以向中央健保局為不實之申報，使中央健保局經辦人員陷於錯誤，因而依
    約分別支付五百七十元、及一千三百七十元之不實醫療費用給被告，核其所為，
    係犯刑法第三百三十九條第一項之詐欺取財罪、及同法第二百十六條之行使業務
    登載不實文書罪。至於被告明知為不實之事項，仍登載於其業務上所作成文書之
    低度行為，已被其嗣後持以行使之高度行為所吸收，此部分應不另論罪。被告先
    後二次詐欺取財之犯行，及先後二次行使業務登載不實文書之犯行，其犯罪時間
    緊接、自犯罪構成要件亦各自相同，顯均係基於概括之犯意反覆而為，皆應依照
    連續犯規定各論以一罪。又被告所犯上開詐欺取財罪與行使業務登載不實文書罪
    二罪之間，有方法結果之牽連關係，為牽連犯，應依刑法第五十五條牽連犯之規
    定，論以較重之詐欺取財罪，此部分並依連續犯規定，加重其刑。
乙、被告無罪（不另為無罪之諭知）部分
一、本件公訴人之公訴意旨另以：被告所經營之「子○○診所」，明知保險對象掛號
    就醫一次，僅能蓋健保卡一格，後再向健保局申請一次醫療費用，而未就診者，
    則不可蓋記健保卡及申報費用，詎竟意圖為自己不法之所有，基於概括之犯意，
    連續於八十八年二月至五月間，明知病患蘇炳彰，卯○○○（蘇炳彰之妻）、寅
    ○○及庚○○等人僅就診一次或未到場就診，竟一次蓋多格健保卡，或由家人持
    健保卡至診所蓋記就診戳章（詳如附表所示），且其明知蓋一格健保卡可做復建
    同一療程六次治療，竟於八十八年二月至三月間，對病患壬○○、辛○○、戊○○及甲○○○等四人之復健治療次數未滿六次，被告卻虛報其等之復健治療次數
    已滿六次（詳如附表所示），同時並製作上述病患不實之就醫紀錄，藉以向健保
    局至少詐領得四千六百二十八元，足以生損害於中央健保局保險人之權益。因認
    被告此部分所為，亦犯刑法第二百十六條、第二百十五條之行使業務登載不實之
    文書罪嫌，及同法第三百三十九條第一項之詐欺取財罪嫌等情。
二、按犯罪事實應依證據認定之，無證據不得推定其犯罪事實；又不能證明被告犯罪
    者，即應諭知被告無罪之判決，次於刑事訴訟法第一百五十四條、及同法第三百
    零一條第一項分別定有明文。又認定不利於被告之事實，須依積極證據，苟積極
    證據不足為不利於被告事實之認定時，即應為有利於被告之認定，更不必有何有
    利之證據；且認定犯罪事實所憑之證據，雖不以直接證據為限，間接證據亦包括
    在內，然而無論直接或間接證據，其為訴訟上之證明，須於通常一般之人均不致
  有所懷疑，而得確信為真實之程度者，始得據為有罪之認定；另事實之認定，應
    憑證據，如未能發現相當證據，或證據不足以證明，自不能以推測或擬制之方法
    ，以為裁判之基礎，此於最高法院亦分別著有三十年上字第八一六號、七十六年
    台上字第四九八六號、四十年台上字第八六號判例可資參照。訊據被告矢口否認
    伊有公訴人所指訴之上開犯罪情事，並辯稱：伊所經營之「子○○診所」，確有
    對病患蘇炳彰、卯○○○、寅○○、庚○○、壬○○、辛○○、戊○○及甲○○○等人為前開診療及復健，伊據以申報醫療費用並無不實，應不為罪等情。
三、本件公訴人指訴被告有上開犯行，係以蘇炳彰、寅○○、庚○○、壬○○、辛○○、戊○○及甲○○○等人，於中央健保局中區分局人員訪談時，已指證上情明
    確，嗣在偵查中，雖翻異前詞，但經公訴人訊問時，丑○○陳稱已忘記中央健保
    局中區分局人員訪談內容，庚○○陳稱：不知「子○○診所」之住址，只知道在
    太平市等語，核與事實不符，堪證其等嗣後所證，顯有保留，應以其等在接受中
    央健保局中區分局人員訪談時之證詞為可採信等情，及蘇炳彰、寅○○、庚○○
    、壬○○、辛○○、戊○○及甲○○○等人之診療紀錄與健保卡影本，為提起本
    件公訴之依據。惟按證人於審判外之陳述，除法律另有規定者外，不得作為證據
    ，此於刑事訴訟法第一百五十九條定有明文。中央健保局之稽查人員，並非刑事
    訴訟法所規定有偵查犯罪權限之公務員。雖依據「全民健康保險特約醫事服務機
    構合約書」之約定，為審查保險給付，得為必要之訪查，惟其對病患之訪談紀錄
    ，於性質上仍屬證人在審判外之陳述，上開證詞仍需經過有偵查犯罪權限之機關
    或公務員予以複訊並調查，以資為提起公訴之依據。尚不得僅憑病患在中央健保
    局稽查人員之訪談紀錄，即資以對被告論罪科刑。經查：本案「子○○診所」之
    前開病患，其中卯○○○並未經過中央健保局中區分局人員親自訪談，其他病患
    即蘇炳彰、寅○○、庚○○、壬○○、辛○○、戊○○及甲○○○等人，雖曾接
    受中央健保局中區分局人員訪談，且為不利於被告之證述，惟其等與卯○○○等
    人，嗣後分經檢察官、原審法院、及本院訊問時，均已否認中央健保局中區分局
    人員訪談紀錄所記載之內容為真實，且均證稱其等確有前開到「子○○診所」就
    診與復健之情事。且：（一）證人蘇炳彰於偵查中，已改稱：「舊曆年後，有去
  他那裡看病，看幾次忘記了」、「看一次蓋一格，每次拿二天或三天藥也忘記了
    」、「有時忘記帶健保卡」、「二月份有幾次忘記帶健保卡，已忘了」等語（見
    偵查卷宗第二三、二四頁）。於本院訊問時，亦證稱：「（訪談筆錄）之內容我
    都不知道」、「（領幾天藥蓋一格之事，我已不記得了」各情（見本院卷宗第五
    三頁）。（二）證人卯○○○並未經過中央健保局中區分局人員親自訪談。其於
    偵查中，已證稱有去「子○○診所」看病，看幾次已忘記，及看一次蓋一格，領
    二天天份或三天份之藥各情（見偵查卷宗第二四頁）。（三）證人寅○○（偵查
    中未訊問）於原審法院訊問時，已證稱有去「子○○診所」看診三次（見原審卷
    宗三九頁），於本院亦為相同之證詞（見本院卷宗第八八、八九頁）。（四）證
    人庚○○於偵查中，已證稱有去「子○○診所」看病（見偵查卷宗第二五頁）。
    雖其另外證述：知道「子○○診所」在太平，不知道什麼路云云。惟其在原審法
    院訊問時，除仍堅稱有去「子○○診所」看病之外，並另證稱因其姐住太平，在
    堤防邊，離診所很近，騎車差不多十分鐘左右，才誤以為該診所的行政區域在太
    平（見原審卷宗第四○、四一、二一七頁）。於本院訊問時，亦再證稱確有到「
    子○○診所」看病之情事（見本院卷宗第五十頁）。被告於九十年八月十七日，
    並具狀向本院陳報庚○○之子黃柏豪及其配偶許麗敏於八十八年間，多次到「子
    ○○」診所看診之紀錄，堪證庚○○應無不知「子○○診所」所在之情形。（五
    ）證人壬○○（偵查中未訊問）於中央健保局中區分局人員訪談時，雖證稱：因
    右手及左手腕酸痛前去復建，一格本可做六次，但因出國，只做五次云云。惟依
    其診療紀錄之記載，壬○○曾於八十八年三月六日因脫臼及拉傷，而至「子○○
    診所」就診，並復建六次（三月六日、九日、十日、十三日、十五日、十六日，
    見偵查卷宗第四一、四二頁）。而經原審法院訊問時，證人壬○○已證稱：忘記
    何時出國，且健保局人員訊問時，其係告知復建五、六次等情（見原審卷宗第四
    一頁）。復經原審法院向內政部警政署入出境管理局函查結果，壬○○於上開期
    間，亦無出國之紀錄（見原審卷宗第一○二頁）。堪證壬○○於中央健保局中區
    分局人員訪談時，證稱：因出國，只做五次云云，與事實不符。（六）證人辛○○（偵查中未訊問）於中央健保局中區分局人員訪談時，雖證述：八十八年三月
    十二日因左腿車禍受傷，前去復建診療，知道一格本可做六次治療，但因每次做
    治療之時間太久，做生意很忙，所以只作四次治療，此後改到中醫作治療等語。
    惟其經原審法院訊問時，卻證稱：有在「子○○診所」蓋過兩次健保卡，其中一
    次沒有作滿，訪談時其沒有用很確定之用語，訪談時，有向健保局人員表示以前
    是護士，對健保規定很清楚（見原審卷宗第四二、四三頁），及確定到「子○○
    診所」看過二次，第二次才會帶先生一起去等情（見原審卷宗第二一八頁）。而
    經本院向中央健保局中區分局函查結果，「子○○診所」於八十八年二、三月間
    ，以保險對象辛○○申領健保醫療費用之次數僅有一次，共一千三百二十元，此
    有中央健保局中區分局九十年七月二十六日健保中費二字第○九○○○四二九五
    九號函附卷可稽（見本院卷宗第一二四頁），顯見證人辛○○在中央健保局中區
    分局人員之訪談內容，亦非可遽信為真實。（七）證人戊○○（偵查中未訊問）
    在中央健保局中區分局人員訪談時，雖證稱：八十八年二月五日因脖子扭傷，前
    去復建診療，知道一格本可做六次治療，但因過年前之時間太忙，所以蓋一格領
    六日藥，但只作四次治療，確定尚剩一、二次治療沒作等語（見偵查卷宗第四八
    頁）。惟於原審法院訊問時，已改稱：做太多次復健，自己也不確定正確看診之
    次數，健保人員翻他們的電腦資料說我作了四次，我想電腦資料應該沒錯，才會
    順著健保局的意思說四次各情（見原審卷宗第四三頁）。（八）證人甲○○○（
    偵查中未訊問）在中央健保局中區分局人員訪談時，雖證稱：有蓋一格只作三次
    復健，但卻申報五次復健費用之情事。惟其於原審法院訊文時，卻改稱不識字，
    不知訪談內容（見原審卷宗第二一九頁），復於本院訊問時，證稱不知復健之次
    數各情（見本院卷宗第一四四頁）。參酌上情，本院認尚不得以上開證人在中央
    健保局中區分局人員訪談時之供述，資為認定被告有公訴人此部分所指訴犯行之
    確切證據。另證人即中央健保局中區分局人員黃富麗、丁○○於原審法院訊問時
    ，雖證稱丑○○等病患之訪談紀錄，係依據丑○○等人所陳述之內容所書寫，此
    亦僅能證明丑○○等人在接受黃富麗、丁○○二人訪談時，有為上開陳述而已。
    丑○○等病患之上開訪談紀錄，於性質上依然為「審判外之陳述」，上開陳述是
    否與事實相符，仍須證據證明。黃富麗、丁○○二人於原審法院，仍係就「傳聞
    事實」之內容而為證述。是亦不得以中央健保局中區分局人員黃富麗、丁○○於
    原審法院訊問時，所為之上開證詞，資為被告涉犯上開各罪之確切證據。此外，
    復查無其他積極之證據足以佐證被告有公訴人此部分所指訴之犯行，應認被告此
    部分之犯罪嫌疑不足。惟因公訴人認此部分與被告前開論罪科刑部分，有連續犯
    之裁判上一罪關係，爰不就此另為被告無罪之諭知，併此敘明。
丙、原審判決認定蘇炳彰、卯○○○、寅○○、庚○○、壬○○、辛○○、戊○○及
    甲○○○等人到「子○○診所」診療及復健部分，被告並無公訴人所指訴之行使
    業務登載不實之文書、及詐欺取財等犯行，固非無見，惟原審判決認定被告就蔡
    乙○○部分，亦無行使業務登載不實之文書、及詐欺取財等犯行，即有未合。是
    公訴人以原審漏未傳訊並查證蔡乙○○之就診情形，並斟酌蔡乙○○在偵查中之
    證詞為由，提起上訴，指謫原審判決被告無罪不當，其上訴為有理由，自應由本
    院將原審判決撤銷改判。爰審酌被告已有一次相同詐欺犯罪紀錄，此次再犯，惡
    性非輕，惟念其詐欺所得之金額尚屬不多，所生損害尚輕，及被告身為醫師，其
    養成不易，以其智識，諒亦知所警惕等一切犯罪情狀，量處拘役五十日。又被告
    犯罪之後，立法院已於九十年一月四日修正刑法第四十一條之規定，並經總統於
    九十年一月十日公布施行，於同月十二日生效。依修正後刑法第四十一條第一項
    之規定，犯最重本刑為五年以下有期徒刑以下刑之罪，而受六個月以下有期徒刑
    或拘役之宣告，因身體、教育、職業、家庭之關係或其他正當理由，執行顯有困
    難者，得以一元以上三元以下折算一日，易科罰金。此與舊法須犯最重本刑為三
    年以下有期徒刑以下刑之罪，而受六個月以下有期徒刑或拘役之宣告，因身體、
    教育、職業、家庭之關係或其他正當理由，執行顯有困難者，始得以一元以上三
    元以下折算一日，易科罰金之規定相比較，以修正後之新法對被告有利，被告上
    開所犯既屬最重本刑為五年以下有期徒刑以下刑之罪，而受拘役之宣告，本院爰
    依修正後刑法第四十一條第一項之規定，對被告諭知易科罰金之折算標準。
丁、本案被告雖曾辯稱本件公訴人上訴已逾上訴期間，惟本案原審判決書係由原審法
    院法警己○○於九十年二月七日送達檢察官辦公室之辦公桌，經檢察官於同月九
    日蓋章收受，上情業經原審法院之法警己○○於本院訊問時，證述甚明（見本院
    卷宗第六六頁）。是檢察官客觀上已可收受原審判決書之日期為九十年二月七日
    。其十日之上訴期間，本至九十年二月十七日屆滿，惟該日適為星期六，為休息
    日，應至星期一即九十年二月十九日其上訴期間始屆滿。經查，本件公訴人即係
    於九十年二月十九日向原審法院提出上訴書，此有上開上訴書附卷可稽。是本案
    公訴人之上訴，應尚未逾上訴期間，併此敘明。
戊、據上論斷，應依刑事訴訟法第三百六十九條第一項前段、第三百六十四條、第二
    百九十九條第一項前段、刑法第五十六條、第三百三十九條第一項、第二百十六
    條、第二百十五條、第五十五條、第四十一條第一項、罰金罰鍰提高標準條例第
    一條前段、第二條，判決如主文。
本案經檢察官丙○○到庭執行職務。
中      華      民      國      九十    年      九      月      十九    日
                                臺灣高等法院臺中分院刑事第三庭
                                      審判長法  官  方  艤  駐
                                            法  官  胡  忠  文
                                            法  官  廖  柏  基
右正本證明與原本無異。
不得上訴。
                                書記官  柯  孟  伶
中      華      民      國      九十    年      九      月     二十     日
附錄條文
刑法第三百三十九條第一項
意圖為自己或第三人不法之所有，以詐術使人將本人或第三人之物交付者，處五年以
下有期徒刑、拘役或科或併科一千元以下罰金。
                                                                        Ａ


司法院資訊處製作；財團法人民間司法改革基金會備份。
